臺灣高等法院刑事裁定　　　　　　　　　　　　　　　九十一年度抗字第五八四號
　　抗　告　人
　　即 自訴 人　　丙○○○交通股份有限公司
　　代　表　人　　甲○○
　　代　理　人　　丁○○
　　被　　　告　　乙○○
右列抗告人因被告侵占案件，不服臺灣臺北地方法院中華民國九十一年八月七日裁定
（九十一年度自字第五二四號），提起抗告，本院裁定如左：
    主  文
原裁定撤銷，發回臺灣臺北地方法院。
    理  由
一、本件抗告人即自訴人原自訴意旨略以：被告於民國九十年二月一日與自訴人簽訂
    「台北市計程車客運業駕駛人自備車輛參與經營契約書」，約定由被告提供一九
    九二年份，褔特廠牌小客車一部，寄行於自訴人公司，由自訴人公司向監理機關
    申請車牌號碼Ｈ６─３０６號之營業牌照，懸掛於該車供經營計程車載客營業；
    又依契約所載：自訴人為辦理各項代繳稅費、規費、保險費及交通違規罰款等，
    應於期前通知被告如數在限期前交自訴人，另被告每個月應交付自訴人服務費新
    台幣（下同）一千二百元。詎被告自契約訂立後，僅繳付一千五百元，其餘各項
    款項均拖欠未付，迭經催付，其仍不繳納，且不繳回汽車及車牌，因認被告涉有
    刑法上侵占罪嫌。
二、原審裁定以：自訴人與被告所簽訂之「台北市計程車客運業駕駛人自備車輛參與
    經營契約書」，俗稱之靠行契約，性質上為信託關係，即被告所提供之車輛信託
    於車行名下，實質上仍由信託人保管並供營業上載客使用該車，其契約之性質係
    信託關係甚明，本件被告使用之車輛既為其所有，縱該車因靠行申辦營業執照而
    形式上登記於自訴人名下，被告仍為該車之實質上所有權人，則被告與自訴人間
    並無租賃車輛之法律關係，而使用該車輛必連同使用其上所懸掛之車牌，車牌與
    車輛於登記後已附合為車輛之一部分，其與車輛係同一物，僅有一所有權，是被
    告並無單獨向自訴人「承租」車牌二面可言，其與自訴人間之契約係信託契約，
    而非承租契約，且有關各項稅費、規費、保險費及交通違規罰款均由被告負擔，
    其每月另繳納予自訴人之一千二百元，係自訴人於一個月期間為被告因該靠行車
    輛繳納稅款、違規罰款、協助處理行車事故等服務及先墊款之利息損失和使用牌
    照之代價，總括稱靠行費而非租金。因認，被告與自訴人間所簽訂者係信託契約
    ，被告積欠自訴人上開各款項未繳又繼續使用營業載客用車牌二面，與刑法上侵
    占罪之犯罪構成要件並不該當，均純屬民事糾葛，應循民事途徑解決，裁定駁回
    自訴人之聲請。
三、自訴人抗告意旨略以：車牌係政府核發給交通公司，為的是便於管理，茍非雙方
    簽訂契約，營業車牌寧有被告自行申請獲准之可能；再者，被告未依契約規定，
    如期繳納稅費，誠屬民事債務糾葛，然政府課徵牌照稅、燃料稅，依運輸法令規
    章是由抗告人負繳稅義務，抗告人依契約規定，聲明中止契約，被告即負有立即
    將牌照返還之義務，然抗告人依民事訴訟法請求返還，被告迄今仍強行佔用又拒
    不繳稅費之情事以觀，被告之所為，主觀上顯有易持有為所有之不法意思，爰依
    法提起抗告。
四、經查：
（一）按刑法上侵占罪之構成要件，須行為人客觀上有法律或契約上之原因持有他人
      之物而易持有為所有，主觀上則須變易其原來之持有意思而為不法所有之意思
      ，如僅將持有物延不交還或有其他原因致一時未能交還，即難據以該罪相繩（
      最高法院六十八年臺上字第三一四六號判例）。另按法院或受命法官於第一次
      審判期日前，訊問自訴人、被告及蒐集或調查證據結果，如認為案件有刑事訴
      訟法第二百五十二條至第二百五十四條之情形者，得以裁定駁回其自訴，同法
      第三百二十六條第三項定有明文。此所謂蒐集或調查證據結果，雖或不以開庭
      訊問或函查證據為必要，惟必須自訴人所提出之書狀或證據，或更審前各調查
      或審理所得之各項證據，或現存之資料，經審核而已有心證形成之結果時，始
      屬已有調查證據之結果。
（二）卷查，本件自訴狀所記載之犯罪事實為「被告於民國九十年二月一日與自訴人
      簽訂契約書，由被告自備車輛，自訴人申請Ｈ６─３０６號營小客車牌號兩面
      供車輛營運使用。被告按月需繳納行政管理費、牌照稅、燃料稅、交通違規罰
      單等稅費，均由被告付擔。詎被告竟意圖為自己不法之所有，自使用迄今僅繳
      付壹仟伍佰元，併將前開車牌侵吞入己。經  鈞院民事判決至目前為止仍拒不
      交還持續使用中」等情，並提出契約書及存證信函及九十一年度北簡字第六二
      一一號民事判決為證。本件自訴人與被告於九十年二月一日簽訂之靠行契約，
      嗣被告未依限備款送交自訴人，經寄發存證信函限被告於三日內繳清借款，被
      告於九十一年三月十八日收受存證信函，仍未繳清借款，故兩造契約於九十一
      年三月二十一日終止。依此情形，若果自訴人所訴之事實無訛，被告前因契約
      上原因而持有自訴人所有之車牌，則被告主觀上是否已有將原來持有之意思，
      變易為不法所有之意思，而涉犯刑法之侵占罪嫌，原審不曾傳訊被告究明，又
      誤認本為不同所有權標的之車牌與車輛，因登記後，車牌已附合為車輛之一部
      分，僅有一所有權且逕自認定自訴人與被告間為信託契約，純屬民事債務糾葛
      ，依前開規定裁定駁回其自訴，自非屬所謂已有調查證據之結果。抗告意旨據
      以指摘原裁定不當，為有理由，應由本院將原裁定撤銷，發回原審法院更為妥
      適詳實調查，期臻適法。
據上論斷，應依刑事訴訟法第四百十三條前段，裁定如主文。
中      華      民      國    九十一    年      十      月    三十      日
                              臺灣高等法院刑事第二十一庭
                                  審判長法  官  葉  騰  瑞
                                        法  官  黃  國  忠
                                        法  官  江  國  華
右正本證明與原本無異。
不得再抗告。
                                        書記官  吳  碧  玲
中      華      民      國      九十一   年   十一    月      一        日
